臺灣高雄地方法院刑事判決　　　　　　　 95年度訴字第457號
公　訴　人　臺灣高雄地方法院檢察署檢察官
被　　　告　乙○○
選任辯護人　劉新安　律師
上列被告因違反毒品危害防制條例案件，經檢察官提起公訴（94
年度偵字第22217 號、94年度毒偵字第8277號），本院判決如下
：
    主  文
乙○○持有第一級毒品，處有期徒刑伍月，如易科罰金，以銀元
佰元即新臺幣玖佰元折算壹日。扣案之第一級毒品海洛因肆拾
壹包（淨重肆點伍柒公克，空包裝重拾點伍肆公克）、殘留海
洛因之電子秤壹個、塑膠鏟子壹支，均沒收銷燬之。
    犯罪事實
一、乙○○明知海洛因係屬毒品危害防制條例第2 條所列第一級
    毒品，不得持有，竟於民國94年9 月25日某時，在高雄市苓
    雅區○○○路52號6 樓之2 之租屋處，自真實姓名年籍不詳
    綽號「阿龍」之成年男子取得第一級毒品海洛因41包（淨重
    4.57公克，純質淨重0.27公克）而非法持有之；嗣於同年月
    26日13時40分，攜帶其中24包外出時，在高雄市前鎮區○○
    ○路與英明路口處為警查獲。另警員經乙○○之同意，於上
    開高雄市苓雅區○○○路52號6 樓之2 之住處搜得17包海洛
    因、殘留海洛因之塑膠鏟子1 支、電子磅秤1 台，始知上情
    。
二、案經高雄市政府警察局前鎮分局報請臺灣高雄地方法院檢察
    署檢察官偵查起訴。
    理  由
一、訊據被告乙○○固坦承有於前揭時、地，為警查獲，並扣得
    第一級毒品海洛因41包，塑膠鏟子1 支、電子磅秤1 台等情
    ，惟矢口否認有何持有第一級毒品海洛因之犯行，辯稱：扣
    案之海洛因、塑膠鏟子、電子磅秤等物，全部都是綽號「阿
    龍」之成年男子的，並不是伊的云云。
二、經查：
  (一)被告於本院95年4 月24日準備程序中辯稱：扣案之毒品（指
    為警查獲時扣得之第一級毒品海洛因24包）是在伊機車置物
    箱裡的一個鐵盒查獲的等語（見本院卷第27頁）；然經質之
    證人即查獲員警陳世哲於本院95年11月3 日審理時具結證稱
    ：「（問：如何查獲本案？）當初我跟洪福昆一起執行巡邏
    勤務，看到二個男子共騎壹台機車（車號我沒有記）行跡可
    疑，我們就跟著那台機車到二聖路與英明路，看到那二個男
    子其中的一個用手機打電話，我們就等了一會，被告就騎摩
    托車出現，跟那二名男子交頭接耳，依我們的判斷他們應該
    是在交易毒品，我們就趨前盤查，因為我們執行的是便衣勤
    務，我們靠近的時候那二個人就跑了，我們只攔到被告。（
    問：被告到現場時，你們是以何種方式逮捕被告？）當時被
    告也準備要騎機車離開，我們就攔下他，結果被告背在身上
    的斜背包掉在地上，背包裡面的一個盒子也跟著掉下來，我
    們問被告那個盒子是什麼東西，並且要被告把盒子打開，被
    告就把盒子打開，盒子裡面有好幾包用夾鏈袋分裝的白色不
    明粉末，我們就問被告那是什麼東西，被告說那是別人寄放
    的海洛因，我們以違反毒品危害防制條例的現行犯將被告逮
    捕，將被告帶回派出所。（問：被告的背包有無拉上拉鍊？
    ）我沒注意到。（問：被告的背包掉落地上？）不是背包掉
    落地上，當時被告的背包還背在身上，是裡面的東西掉出來
    ，我剛才講的不太對。」等語。顯見，系爭鐵盒子並非於機
    車置物箱中查獲，而係被告欲逃離現場匆忙之間不慎自背包
    中掉落，故而藏於鐵盒子中之第一級毒品海洛因24包始為警
    查扣；而證人即查獲員警陳世哲乃依法執行勤務，與被告既
    素無怨隙，當無涉詞誣攀，陷己於偽證重罪之理，其就如何
    查獲本件犯行之陳述，自堪以採信。是以，倘被告僅係受綽
    號「阿龍」之成年男子所託，將系爭鐵盒子返還於他，自無
    須就此事實加以匿飾、隱瞞，其刻意強調扣案毒品乃藏放於
    機車置物箱中之鐵盒子之內，無非係證明其就毒品之存在毫
    無所悉，此部份既查與事實有違，足認被告所辯不無圖卸刑
    責之嫌，被告既與綽號「阿龍」之成年男子在上開時、地碰
    面，目的為返還系爭鐵盒子，若被告確實不知鐵盒子中裝有
    毒品，又何須匆忙逃逸？以至於鐵盒子不慎掉落於地？被告
    所為豈非心虛之舉？
  (二)其次，果如被告所述，被告位於高雄市苓雅區○○○路52號
    6 樓之2 之住處，於案發前一晚曾借與「阿龍」及其女友住
    宿，故於該處另行查獲之第一級毒品海洛因17包、電子磅秤
    、研磨機、塑膠鏟子及空夾鏈袋等物，亦為「阿龍」所有云
    云；是依時間先後順序，「阿龍」係先向被告借其所有之機
    車去辦事，事後連同女友一同向被告借住上址，如於該處所
    查獲之扣案物品確為「阿龍」攜至被告住處，並且「阿龍」
    猶在該處以研磨機、電子磅秤、夾鏈袋等物進行分裝，則於
    系爭鐵盒子中之第一級毒品海洛因24包，業已超過「阿龍」
    於上址進行分裝之總數，「阿龍」豈有不加聞問，竟遲至翌
    日中午12時許始通知被告歸還該鐵盒子之理？而以我國查緝
    毒品之嚴厲，海洛因之量稀價昂以觀，實與常情有違。尚且
    ，被告自承與「阿龍」並不熟識，若「阿龍」本為販賣毒品
    之人，何須借用被告之機車作為代步工具？又何以不尋覓安
    全秘密之地進行分裝，竟利用並不熟稔之被告住處，徒增為
    人發現之機會？凡此，均殊與情理相悖，故是否真有綽號「
    阿龍」之成年男子之人，實非無疑。
  (三)再者，被告於本院95年4 月24日準備程序中供陳：阿龍本名
    為甲○○，為55年次，住高雄縣鳳山市○○○路，並請求傳
    訊等語（見本院卷第28頁），本院遂依職權查詢結果，確有
    相關資料相符名為甲○○之人，有個人基本資料查詢結果1
    紙附卷可稽，本院並於96年1 月10日審判期日依法傳訊到庭
    ，甲○○並具結證稱：伊之綽號並非阿龍，與被告並不熟識
    ，未到過被告位於高雄市○○○路之住處，亦未曾被告借過
    機車，更未曾偕同女友向被告借住一晚等語（見本院卷第
    100 頁、第101 頁），是被告所辯顯係臨訟卸責之詞，不足
    採信。被告固執以伊所稱之「阿龍」並非到庭證人甲○○云
    云，然查，此部份乃被告及其辯護人所聲請調查之有利證據
    （見本院卷第28頁），而依起訴書所載犯罪事實，被告乃涉
    犯毒品危害防制條例第5 條第1 項之意圖販賣第一級毒品罪
    嫌，為最輕本刑10年以上有期徒刑之重罪，衡情自是戒慎再
    三，小心應對，倘非有利於己之證據，豈會隨意聲請調查證
    據？此於有選任辯護人之案件，理應為辯護人所知悉，本件
    既經本院查明確有被告所指證人存在，依法踐行調查證據程
    序，被告徒以證人到庭供述非為己有利，即空言否認證人為
    其所指之人，益證其所辯扣案物品為綽號「阿龍」之成年男
    子所有，實係匿詞矯飾之語，不足為信。
  (四)此外，復有扣案之白粉41包，經送驗後為第一級毒品海洛因
    （淨重4.57公克，空包裝重13.54 公克），有法務部調查局
    鑑定通知書（調科壹字第220021608 號）在卷可證，被告之
    尿液經檢驗後，亦無呈任何毒品之陽性反應，顯見尚未供己
    施用，亦有高雄市立凱旋醫院濫用藥物尿液檢驗報告（報告
    日期：94年9 月27日，轉碼編號：A00000000 號）附卷為憑
    ，足認其非法持有第一級毒品之犯行，被告所為前揭辯詞，
    均難以採信，本案事證明確，被告犯行堪以認定。
三、按本法總則於其他法律有刑罰或保安處分之規定者，亦適用
    之；行為後法律有變更者，適用行為時之法律，刑法第11條
    前段、第2 條第1 項前段分別定有明文；而刑法業經總統於
    94年2 月2 日，以華總一義字第09400014901 號令修正公布
    ，並自95年7 月1 日施行，其中(一)關於法定刑中罰金部分，
    修正前刑法第33條第5 款規定「罰金：1 元以上。」，依80
    年5 月6 日修正前罰金罰鍰提高標準條例第3條 之規定，復
    由司法院、行政院會銜於72年7 月27日發布，自72年8 月1
    日施行，提高刑法所定罰金數額10倍，並依現行法規所定貨
    幣單位折算新臺幣條例第2 條之規定：「現行法規所定金額
    之貨幣單位為圓、銀元或元者，以新臺幣元之3 倍折算之。
    」，經折算為新臺幣後，則罰金刑之最輕刑度為新臺幣30元
    以上；修正後刑法第33條第5 款規定「罰金：新臺幣1 千元
    以上，以百元計算之。」，經比較新舊法結果，以舊法較有
    利於行為人。(二)綜上所述，就被告觸犯毒品危害防制條例之
    罪，而有適用刑法總則之規定者，揆諸首揭法律條文及判例
    意旨，綜合比較結果，以適用修正前之法律為有利於被告。
四、核被告乙○○所為，係犯毒品危害防制條例第11條第1 項之
    持有第一級毒品罪。按刑事訴訟法第300 條規定，有罪之判
    決，得就起訴之犯罪事實，變更檢察官所引應適用之法條，
    故法院得在不妨害基本社會事實同一之範圍內，自由認定事
    實，不受檢察官所引起訴法條拘束。於毒品犯罪而言，毒品
    危害防制條例對於持有、轉讓、意圖販賣而持有、販賣等各
    行為，因其毒品分類與侵害法益程度，給予不同之法律評價
    ，分別定其罪名及刑罰，但上揭行為間實具有高低度之階段
    關係，法院自得在不妨害該基本社會事實同一之範圍內，自
    由認定其階段行為，依適當之罪名予以論處；次按，毒品危
    害防制條例第4 條第1 、2 項所謂販賣行為，不以販入後復
    行賣出為必要，祇要以營利為目的，而有販入或賣出二者其
    一之行為，即足構成；即行為人若主觀上以營利之意圖而販
    入第一級或第二級毒品，雖未及賣出，仍應論以販賣第一級
    或第二級毒品既遂罪；若非以營利意圖而販入，或因其他原
    因而持有第一級或第二級毒品，嗣起意圖利售賣，著手於販
    賣行為，雖未及賣出，即應成立販賣第一級或第二級毒品未
    遂罪；如非以營利意圖而販入，或因其他原因而持有，嗣起
    意圖利售賣，尚未著手於販賣行為，始成立意圖販賣而持有
    第一級或第二級毒品罪責，最高法院95年度臺上字第565 號
    、第3076號判決意旨均足資參照。本件公訴意旨雖認被告涉
    犯毒品危害防制條例第5 條第1 項之意圖販賣而持有第一級
    毒品罪嫌，惟查被告為警查獲時之第一級毒品海洛因數量雖
    有41包，然合計淨重僅有4.57公克，數量甚微，亦未逾行政
    院93年1 月7 日所公布之轉讓持有毒品加重其刑之數量標準
    第2 條第1 項第1 款所定之5 公克，純質淨重更僅有0. 27
    公克，顯經大量稀釋，而未逾一般擬供己施用者所持有之合
    理數量，檢察官就此復未舉證說明，被告有何本於其他原因
    之持有，而嗣後變異原持有之目的而予以意圖販售牟利之行
    為，自難遽以扣案物品為第一級毒品海洛因即認被告涉犯意
    圖販賣而持有第一級毒品罪；又檢察官起訴之意圖販賣而持
    有毒品罪與持有毒品罪，皆以持有毒品為其基本事實，僅前
    者之罪係以意圖販賣為其加重處罰條件，故起訴之基本事實
    為持有毒品，本院自得變更起訴法條。爰審酌被告持有第一
    級毒品海洛因之數量輕微，持有時間未久，然其明知國家對
    於查緝毒品之禁令，猶非法持有之，犯罪動機及目的實屬可
    議，且犯後空言否認，圖卸刑責，難認已有悔悟之意等一切
    情狀，量處如主文所示之刑，並諭知易科罰金之折算標準，
    以示懲儆。又刑法修正後關於易科罰金之折算標準，刑法第
    41條第1 項前段規定：「犯最重本刑為5 年以下有期徒刑以
    下之刑之罪，而受6 個月以下有期徒刑或拘役之宣告者，得
    以新臺幣1 千元、2 千元或3 千元折算1 日，易科罰金。」
    ；而修正前依舊罰金罰鍰提高標準條例第2 條前段之規定（
    現已刪除），就其原定數額提高為100 倍折算1 日，即應以
    銀元300 元折算1 日，復依現行法規所定貨幣單位折算新臺
    幣條例第2 條之規定，經折算為新臺幣後，為新臺幣900 元
    折算為1 日，經比較修正前後之易科罰金折算標準，以舊法
    之規定，較有利於被告。末按，扣案之白粉41包（淨重4.57
    公克，空包裝重13.54 公克），為毒品危害防制條例第2 條
    第2 項第1 款規定之第一級毒品海洛因，有上開法務部調查
    局鑑定通知書，扣案之電子秤1 個、塑膠鏟子1 支，經送驗
    後均呈海洛因陽性反應，亦有高雄醫學大學附設中和紀念醫
    院檢驗報告（報告日期：95年2 月27日，報告編號第0000-0
    00、349 號）及其用以盛裝該管制毒品之包裝袋，因與該管
    制毒品在物理上難以析離，爰依同條例第18條第1 項前段之
    規定，均併予宣告沒收銷燬之。至供鑑驗所耗損之毒品，既
    已滅失，自無庸予以宣告沒收銷燬，附此敘明。另扣案之夾
    鏈袋300 只、研磨機1 台，尚無積極證據證明與本件持有毒
    品之犯行有關，爰不另為沒收之諭知。
據上論斷，應依刑事訴訟法第299 條第1 項前段、第300 條，毒
品危害防制條例第11條第1 項、第18條第1 項前段，刑法第11條
、第2 條第1 項前段、修正前刑法第41條第1 項前段，修正前罰
金罰鍰提高標準條例第2 條，現行法規所定貨幣單位折算新臺幣
條例第2 條，判決如主文。
中　　華　　民　　國　　96　　年　　1　 　月　　24　　日
                  刑事第十一庭  審判長法  官  何秀燕
                                      法  官  林揚奇
                                      法　官  戰諭威
以上正本證明與原本無異。
如不服本判決，應於判決送達後10日內，向本院提出上訴狀。
                                      書記官  董明惠
中　　華　　民　　國　　96　　年　　1　 　月　　24　　日
附錄本判決論罪之法條：
毒品危害防制條例第11條：
持有第一級毒品者，處3 年以下有期徒刑、拘役或新臺幣5 萬元
以下罰金。
持有第二級毒品者，處2 年以下有期徒刑、拘役或新臺幣3 萬元
以下罰金。
持有專供製造或施用第一、二級毒品之器具者，處1 年以下有期
徒刑、拘役或新臺幣1 萬元以下罰金。
持有毒品達一定數量者，加重其刑至二分之一，其標準由行政院
定之。
